【裁判字號】    91,重上更(一),143
【裁判日期】    920729
【裁判案由】    給付委任報酬
【裁判全文】
臺灣高等法院民事判決                        九十一年度重上更(一)字第一四三號
    上  訴  人  台灣證券交易所股份有限公司
    法定代理人  朱富春
    訴訟代理人  李新興律師
    複  代理人  蘇妍旭律師
    被  上訴人  鍾治平（即鍾治平建築師事務所）
    訴訟代理人  莊柏林律師
                楊俊雄律師
右當事人間請求給付委任報酬事件，上訴人對於中華民國八十九年五月二十五日臺灣
台北地方法院八十八年度重訴字第二四三一號第一審判決提起上訴，經最高法院發回
更審，本院判決如左：
    主    文
原判決主文第一項關於命上訴人給付新台幣壹仟陸佰參拾伍萬伍仟柒佰伍拾柒元及其
利息部分，與該部分假執行之宣告，暨訴訟費用之裁判除確定部分外，均廢棄。
右廢棄部分，被上訴人在第一審之訴及假執行之聲請，均駁回。
第一、二審及發回前第三審訴訟費用除確定部分外，均由被上訴人負擔。
    事    實
甲、上訴人方面：
一、聲明：
  (一)原判決不利於上訴人部分廢棄。
  (二)右廢棄部分，被上訴人在第一審之訴及假執行之聲請均駁回。
二、陳述：除與原審判決書記載相同者，茲引用之外，補稱：
  (一)依八十二年七月九日及八十三年四月二十六日召開之研商設定地上權契約會議結
    論所載內容，並未就地上權之設定條件及契約內容獲致具體之結論，自未取得土
    地使用權利。又依建築法第二十六條規定意旨可知，主管建築機關僅以建物起造
    人提出之土地使用同意書形式上合於規定，即准予核發建造執照，此形式上之審
    查，不涉及土地使用權利義務之認定，本件自不得以建造執照之取得推論上訴人
    已取得土地使用權利。
  (二)上訴人支出之款項其中九百五十九萬二千一百八十九元，係為申請建照，依台北
    市建築師公會統一代收業務酬金規約第二條規定，向台北市建築師公會預繳之設
    計費用；餘二百九十一萬八千八百零四元，係依被上訴人之請求，先行墊付結構
    技師簽證費用，均非依系爭合約第八條規定支付之酬金。
  (三)依契約本旨及當事人真意，系爭合約第十四條第六款所定「本合約雙方同意自動
    作廢，乙方不得要求甲方支付任何酬金」，係指契約「自動解除」，上訴人無須
    支付任何酬金。又兩造契約第八條第七款明文約定「本大樓工程，除第十四條第
    六款之約定條款外，甲方如因故不舉辦時．．．其結帳辦法按．．．」，本件既
    屬第十四條第六款所定情事，被上訴人仍不得依上揭條款請求上訴人支付酬金。
  (四)系爭合約第十四條第六款約定目的，係在保障上訴人之權益，非以損害被上訴人
    為目的，縱適用之結果對被上訴人有不利情形，亦為兩造訂約時被上訴人所明知
    且同意，無違反誠信原則或權利濫用之可言。
三、證據：除援用原審證據方法外，補提(一)被上訴人八十年十月九日函、八十一年一
    月二十二日函、八十二年九月八日函、八十二年十月四日函、八十二年十月七日
    函、八十二年十一月八日函、八十六年四月十八日函影本各乙份、(二)行政院七十
    九年一月十八日函影本乙份、(三)國有財產局七十九年二月六日函、八十一年一月
    二十日函、八十一年二月二十二日函、八十二年七月九日會議紀錄、八十三年四
    月十六日開會通知單、會議資料暨會議紀錄、八十四年五月十日函影本各乙份、
    (四)上訴人八十年十二月二日函、八十三年二月十五日函影本各乙份、(五)建造執照
    影本乙份、(六)證管會八十四年三月四日函影本乙份、(七)台北市政府民政局八十四
    年四月二十九日函影本乙份、(八)證管會八十四年五月十六日便箋影本乙份、(九)內
    政部八十六年二月二十日函影本乙份為證，並聲請訊問證人謝耀銳、高昭茂。
乙、被上訴人方面：
一、聲明：上訴駁回。
二、陳述：除與原審判決書記載相同者，茲引用之外，補稱：
  (一)按建築之基地如非起造人所有，則申請建造執照時，當然需要土地使用同意書，
    而既有土地使用同意書，即可為建築使用，不以建築基地上有地上權為必要，此
    乃建築法和民法法理之當然解釋。另關於建築容積率之實施減少建築面積，其攸
    關上訴人興建證券大樓之權益，是否於台北市政府提出之土地使用初區管制規則
    修正草案修正容積率通過前，送請主管機關審查並發給建造執照與拆除執照，應
    由上訴人自行決定，被上訴人於八十年十月九日箋請上訴人提供土地使用同意書
    等文件以供聲請建造執照，無非盡其負責規劃設計監造之善良管理人注意義務而
    已。
  (二)按「凡在本會轄區內之建築物依建築法規定委託本會會員規劃、設計及（或）監
    造等者，應先依建築師法規定，由委託人與受託建築師訂定書面契約，委託人並
    應按省、市建築師公會建築師業務章則規定酬金標準及期限計付業務酬金予受託
    建築師」；「前條業務酬金依省、市建築師公會建築師業務章則第十五條規定，
    由本會代收轉付建築師」。台北市建築師公會會員業務代收轉付辦法第二條、第
    三條分別定有明文。前揭規定明白開示「計付業務酬金予受託建築師」、「由本
    會代收轉付建築師」，上訴人謂被上訴人所領取之一千二百五十一萬零九百九十
    三元款項，非依系爭合約第八條規定所支付之酬金云云，顯非事實。
  (三)本件上訴人並未提出證據證明兩造契約已經合法終止，則本件被上訴人於八十八
    年九月二十三日起訴，顯未逾二年時效。又兩造所訂契約雖有「自動作廢」之記
    載，惟所謂自動作廢應為終止，於上訴人未將契約合法終止前，兩造契約仍有效
    存在，被上訴人本此契約對上訴人為契約權利上之請求，亦無時效消滅之情事。
  (四)依契約第八條第七款約定，按實際工作進度核算報酬。是以本件工程之預算十四
    億九千五百萬元計算，已超過二千五百萬元，其設計監造費為五千二百四十八萬
    五千元，被上訴人之設計酬金應為設計監造費之百分之五十五，即二千八百八十
    六萬六千七百五十元，扣除被上訴人已領取之一千二百五十一萬零九百九十三元
    ，被上訴人本於委任契約請求上訴人給付一千六百三十五萬五千七百五十七元及
    其遲延利息，即應准許。
三、證據：除援用原審證據方法外，補提(一)上訴人八十一年七月二十三日函影本乙紙
    、(二)國有財產局八十一年七月十八日函影本乙紙、(三)行政院七十九年一月十八日
    函影本乙紙、(四)臺灣省（台北市、高雄市）建築師公會會員業務酬金代收轉付辦
    法影本乙份、(五)台北市建築師公會之退款明細表影本乙份為證。
    理        由
一、被上訴人主張：上訴人擬於臺北市○○區○○段四小段六六○號國有非公用土地
    上興建證券交易大樓，民國七十八年七月二十八日與伊簽訂「臺灣證券交易所股
    份有限公司證券交易大樓新建工程委託設計監造服務契約書」，委由伊設計、監
    造，報酬及付款辦法於該契約書第七條、第八條約定明確，伊業已依約完成規劃
    建造執照逾期失效，又前開土地上原有房屋，經內政部列為三級古蹟，而無法在
    前開土地興建證券交易大樓，均非可歸責於伊之事由所致，上訴人仍應依約給付
    報酬，惟上訴人除已支付部分酬金外，餘欠新臺幣（下同）一千六百三十五萬五
    千七百五十七元，竟以系爭契約書作廢為由，拒絕支付，爰依契約為命上訴人如
    數給付並加計法定遲延利息之判決。（超過上開金額之請求，第一審為上訴人敗
    訴判決，未據其聲明不服。）
二、上訴人則以：伊擬興建之證券交易大樓用地屬國有財產局之國有非公用土地，國
    有財產局雖曾出具土地使用同意書、委託書、房屋拆除同意書供申請建造執照，
    然雙方迄未議定地上權之設定條件，尚無法取得土地之使用權利，且該地上建物
    業經列為三級古蹟，不得拆除，無法興建證券交易大樓，自非可歸責於伊之事由
    ，按系爭契約書第十四條第六款之約定，系爭契約書已自動作廢，上訴人不得要
    求任何酬金。縱認有同契約第八條第七款之適用，上訴人亦僅得依實際工作進度
    及各階段付款比例核算應得之酬金，其可得請求之酬金至多為第一階段至第三階
    段按總酬金百分之二十三計算之金額，上訴人業已領取一千二百五十一萬零九百
    九十三元，況上訴人之請求權早罹於時效而消滅等語，資為抗辯。
三、經查：上訴人擬於臺北市○○區○○段四小段六六○號國有非公用土地上興建證
    券交易大樓，於七十八年七月廿八日與被上訴人簽訂「台灣證券交易所股份有限
    公司證券交易大樓新建工程委託設計監造服務契約書」，委由被上訴人辦理規劃
    、設計及監造等事宜。七十九年一月十八日經財政部報奉行政院核准以設定地上
    權方式，提供國有財產局管理之上開國有土地，予上訴人興建證券大樓。國有財
    產局於八十一年一月二十日及二月二十二日提供土地使用權同意書、房屋拆除同
    意書等，由上訴人委請被上訴人向台北市政府申請建照執照；八十三年二月四日
    取得建照執照。台北市政府於八十四年四月十五日將本件土地上原有建築物函報
    內政部列為古蹟，並函財政部國有財產局，於內政部尚未審定前，勿准上訴人拆
    除興建證券大樓；八十四年十二月四日台北市政府工務局以北市工建字第一一
    九五三三號函通知上訴人建造執照因逾法定開工期限而作廢；本件土地上原有建
    築物，則於八十六年二月二十日經內政部核定公告為第三級古蹟，列為文化資產
    管理，不得拆除等情，為兩造所不爭執，並有系爭契約書、行政院函、上訴人公
    司函、國有財產局台灣北區辦事處函、台北市政府工務局建照執照、台北市政府
    民政局函、內政部函附卷可稽 (見原審卷第三八至四四頁、本院更一卷第一四五
    、一五０至一五四、一五七、一六九、一七０、一七一頁)。
四、本件被上訴人依契約請求上訴人給付報酬，上訴人則以前揭情詞置辯，則本件首
    應審究者厥為上訴人是否於訂約後無法取得土地使用權利，查：
  (一)上訴人前將「台灣證券交易所股份有限公司興建證券交易大樓計劃草案」（以下
    簡稱「計劃草案」），以七十八年六月三日秘字第3199號函呈報財政部證券管
    理委員會，「計劃草案」前言載明：「……經覓得台北市○○區○○段四小段六
    六○地號國有非公用土地乙處，擬由本公司於該土地上以設定地上權之方式興建
    證券交易大樓……」、第二項載明「二、地上權存續年期：擬由本公司依民法及
    土地登記規則之規定，設定地上權登記存續期限為五十年。」，有該計劃草案附
    卷可稽 (見本院更一卷三三二至三三五頁 )。七十八年六月二十日上訴人所址籌
    建委員會會議決議，委託被上訴人先行提供本大樓有關建議案，俾供上訴人審議
    （見本院更一卷第三三九頁 )。被上訴人作成「台灣證券交易所辦公大樓建築計
    劃書」，並於七十八年七月二十一日參加上訴人所址籌設委員會會議提出簡報及
    答覆委員建議事項，有會議紀錄附卷可證 (見本院更一卷第三四一頁 )。證人即
    上訴人公司法務謝耀銳亦證稱：上訴人曾將前開計劃案交付予被上訴人，以供其
    規劃設計之參考，故被上訴人應係知悉上訴人係以設定地上權之方式興建大樓，
    方能於七十八年七月二十一日向上訴人報告有關興建大樓之計劃等語 (見本院更
    一卷第三二二、三二三頁 )。顯見，上訴人自始即計劃依取得地上權方式取得系
    爭土地之使用權，且為被上訴人所明知。被上訴人辯稱不知上訴人係以設定地上
    權之方式取得系爭土地之使用權利云云，核屬不實。
  (二)行政院七十九年一月十八日以七十九財０九八三號函財政部「財政部函為國有財
    產局管理之台北市○○區○○段六六０地號國有土地擬請准予設定地上權，提供
    台灣證券交易所股份有限公司興建『證券大樓』一案，准如所請辦理」 (見本院
    更一卷第一四五頁 )。國有財產局則於七十九年二月六日函通知財政部證券管理
    委員會及上訴人以「：：有關地上權契約內容及作業細節，本局正研擬草案將另
    擇期邀請貴會及該公司等相關機關 (構 )研議定案後辦理」 (見本院更一卷第一
    四六頁 )，嗣雖經國有財產局召集會議協商，惟因事涉產權登記、權利金及地租
    計算、與政府機關歲入出預算編列等諸多問題，未獲結論，有財政部國有財產局
    八十二年七月二十三日台財產二字第八０一五二一七號函、財政部國有財產局八
    十三年四月十六日台財產局二字第八三００七００號開會通知附卷可稽（見本院
    更上券第一五五、一五九頁 )。而上訴人就系爭台北市○○區○○段四小段六六
    ○地號國有土地並未辦妥地上權設定登記，為兩造所不爭，則依民法第七百五十
    八條規定，上訴人自未取得地上權。國有財產局八十一年七月十八日台財產二字
    第八一○一二七六○號函文，雖謂：「……建請貴公司基於地上權人之立場，逕
    洽工務局查明詳情……」 (見本院更一卷第三一０頁反面 )，上訴人亦不因此而
    取得地上權。被上訴人據以主張上訴人已取得地上權云云，純屬誤解。
  (三)八十年十月九日被上訴人以中師八十字第０四一號函知上訴人：「：：說明一、
    台北市政府之『土地使用分區管制規則修正草案』擬將『地下室供居室使用以八
    折計入容積』並將於市議會本會期 (十二月前)三謮通過，有關法令之修訂實施
    ，恐將減少貴所證券大樓興建面積，為免受上述法規修訂之影響，宜及早準備申
    請建照執照為宜。二、為便辦理建照執照，擬請貴所提供資料如下：：：(七)地上
    物拆除同意書(八)委託書(九)土地用同意書」，並於附表計算新法令實施後將減少證
    券大樓面積約六八六．八九平方公尺，上訴人乃於八十年十二月二日函請國有財
    產局提供上開文件，以便及早辦理鑑界及建造執照與拆除執照之申請事宜，上訴
    人函文說明欄載明「……為免受上開法令修訂之影響，負責本大樓規畫設計工作
    之鍾治平建築師建議，宜於法令修改前，先行辦理建照申請事宜，俾資確保原可
    享有之權益。二、為向有關主管機關申辦證券大樓興建事宜，敬請貴局惠允提供
    下列三項函件：土地使用權同意書、房屋拆除同意書及委託書：：俾供辦理建造
    執照之申請……」 (見本院更一卷第一五一、一五二頁)，國有財產局乃於八十
    二年一月廿日及二月廿二日分別提供「土地使用權同意書」等文件予上訴人 (見
    本院更一卷第一五三、一五四頁)，轉交被上訴人代為申辦建照執照事宜。嗣國
    有財產局於八十三年四月廿六日召開「續商台北市○○區○○段四小段六六○地
    號國有土地設定地上權契約案」會議，會議結論略以「……本案契約草案相關條
    文之配合修正：俟證管會依前述結論三辦理後再併同前述結論一、二進行研商。
    」，上訴人與國有財產局間地上權契約內容至八十三年四月廿六日仍未確定，洵
    無疑義。上訴人主張：國有財產局於地上權契約內容協商確定前，先行提供「土
    地使用權同意書」等文件，係專供上訴人先行申請建照執照使用，並無同意上訴
    人得開始拆除原有房屋及使用土地興建大樓之意思等語，即非無據。被上訴人主
    張上訴人取得「土地使用權同意書」即已取得土地使用權利云云，自非可採。
  (四)台北市政府於八十四年四月十五日以府民三字第八四０二二九五四號函將本件
    土地上原有建築物函報內政部列為古蹟，並函財政部國有財產局，於內政部尚未
    審定前，勿准上訴人拆除興建證券大樓 (見本院更一卷第一六六頁 )；八十四年
    十二月四日台北市政府工務局以北市工建字第一一九五三三號函通知上訴人建
    照執照因逾法定開工期限而作廢；本件土地上原有建築物，則於八十六年二月二
    十日經內政部核定公告為第三級古蹟，列為文化資產管理，不得拆除，有內政部
    台內民字第八六七四一五三號函附卷可稽 (見本院更一卷第一六九頁)。
  (五)要之，系爭土地係國有土地，由國有財產局管理，本件上訴人自始即計劃依取得
    地上權方式取得系爭土地之使用權，且為被上訴人所明知，於上訴人與國有財產
    局磋商過程中，被上訴人獲悉因計算容積率之法令將修改，可建面積減少，函知
    上訴人，由國有財產局配合上訴人之要求先行提供使用同意書等文件專供申請建
    照執照使用，上訴人仍需與國有財產局洽妥地上權條件，辦妥地上權登記，始得
    使用土地興建房屋。然系爭土地上之建物 (即日據時代美國駐台北領事館 )竟經
    內政部列為古蹟而不能拆除，上訴人與國有財產局之磋商停止，上訴人亦始終未
    取得地上權。顯見，兩造簽約後上訴人確無法取得土地使用權利，至為明確。
五、被上訴人雖稱，其依據系爭合約第八條規定「簽約時暫不付酬金，俟甲方取得國
    有財產局撥用土地使用權利及乙方擬就勘測規畫圖經甲方同意時付酬金百分之十
    ……」，其已領取酬金一千二百五十一萬零九百九十三元，故上訴人已取得土地
    使用權利云云。惟查，上訴人支付之九百五十九萬二千一百八十九元係應被上訴
    人於八十一年一月二十二日以中師八十一字第００五號函上訴人：「貴公司之證
    券大樓新建工程，為申請建照須預繳一定金額之設計費至台北市建築師公會（詳
    附表），敬請配合辦理」之要求支付。其餘二百九十一萬八千八百零四元，係應
    被上訴人八十二年九月八日中師八十二字第０八六號函文：「主旨：為本所辦理
    證券大樓建造執照，依照台北市政府工務局規定，需要支付結構技師簽證費計新
    台幣貳佰玖拾壹萬捌仟捌佰零肆元正，以便取得建造執照，為利工作進行，惠請
    貴所卓裁惠付，以憑辦理。……」及八十二年十月四日中師八十二字第一００號
    函文內容：「……說明……六、有關工業技師簽證費用乙項……，有關簽證費用
    龐大，非本所所能負擔支應，尚祈貴所鑒核惠付」之要求支付、上訴人八十二年
    十月七日台證秘字第一八四０八號函文內容「……說明：前開費用（按指結構
    技師簽證費用），本公司是以先行墊付性質支付……」有上開函文附卷可稽，（
    見上更(一)卷第一九四至一九八頁），足見上訴人付款非依兩造契約第八條之約定
    。況本件酬金總額五千二百四十八萬五千元，如依系爭合約第八條付款，第一期
    款百分之十應為五百二十四萬八千五百元，第二期款百分之十亦為五百二十四萬
    八千五百元，而上訴人兩次支付金額各九百五十九萬二千一百八十九元及二百九
    十一萬八千八百零四元，皆與合約約定付款金額不同，亦可證明上訴人之付款，
    非依系爭合約第八條規定辦理。被上訴人據以推論上訴人已取得土地使用權利，
    尤無足採。
六、系爭契約第十四條第六款約定：「本證券交易所證券交易大樓基地係屬財政部國
    有財產局國有非公用土地，簽約後甲方（即上訴人）若因故無法取得土地使用權
    利時，本合約雙方同意自動作廢，乙方（即被上訴人）不得要求甲方支付任何酬
    金。」該款約定之真意，兩造各執一詞。
  (一)按解釋意思表示，應探求當事人之真意，不得拘泥於所用之辭句，民法第九十八
    條定有明文。而解釋當事人之契約，應以當事人立約當時之真意為準，而真意何
    在，又應以過去事實及其他一切證據資料斷定之標準，不能拘泥文字致失真意。
    契約之文字己表示當事人之真意者，不得捨契約而為曲解 (最高法院三十九年台
    上字第一０五三號、十七年上字第一一一號判例參照)。
  (二)上訴人擬於系爭土地興建證券大樓，兩造於七十八年七月廿八日簽訂「台灣證券
    交易所股份有限公司證券交易大樓新建工程委託設計監造服務契約書」時，大樓
    基地乃國有，由財政部國有財產局管理，基地上建築物為日據時代美國駐台北領
    事館，尚未拆除，上訴人興建大樓，必須與國有財產局洽商使用土地之條件，上
    訴人取得基地使用權利，為系爭契約履行之先決條件。
  (三)證人即原上訴人公司祕書室主任高昭茂先生證稱：「 (問：契約是你出面談的？
    ) 我是主辦，內部有成立小組，經研究後由我表達出的，才定十四條第六款的，
    ：：」、「 (問：你就系爭契約第十四條第六款說明訂約的經過及內容如何 ？)
    這契約是被上訴人提供的制式契約，再加以修改的：：因土地是國有財產局所有
    的，國有財產局要給我們使用權，故加十四條六款，萬一蓋不成，契約無效，即
    契約不發生任何效力」、「當初訂約加第十四條的基本精神是怕蓋不成發生損失
    (見本院更一卷第九十八、一００頁)。被上訴人亦稱：「我當初拿的是公會制式
    契約，後來才拿出與其他客戶的契約出，對方依該契約修改」 (見同上卷第一０
    ０頁)。
  (四)參以系爭合約第八條第一項：「簽約時暫不付酬金，俟甲方（按指上訴人）取得
    國有財產局撥用土地使用權利及乙方擬勘測規圖經甲方同意時付酬金百分之十：
    ：」與第十四條第六項：「本證券交易所證券交易大樓基地係屬財政部國有財產
    局國有非公用土地，簽約後甲方若因故無法取得土地使用權利：：」，與上開證
    人之證詞、並訂約當時之情事，相互對照以觀，可知因本件土地使用權利之取得
    有不確定性，上訴人為免因無法取得土地使用權利，卻仍須就已無實益之履約結
    果支付報酬而形成損失，故提出前揭第十四條第六項規定，並經被上訴人同意後
    列為契約條款。
  (五)由上可知，上訴人主張前開契約第十四條第六款之約定，係以上訴人無法取得土
    地使用權利為契約之解除條件等語，堪予採信。簽約後上訴人確無法取得土地使
    用權利，已如前述，則解除條件成就，無待任何意思表示，契約即失其效力。被
    上訴人辯稱：上訴人以不正當之方法，促條件成就云云，洵屬無據。又契約明定
    「被上訴人不得要求上訴人支持任何報酬」，自包括解除條件成就前被上訴人已
    履行契約工作之報酬在內，文義甚明，被上訴人自無任何報酬之請求權。被上訴
    人所辯契約失效前，仍有請求權云云，亦屬無據。本件被上訴人既無報酬請求權
    ，該請求權是否罹於時效，即無審究之必要。
  (六)兩造契約第八條第七款雖約定「本大樓工程，除第十四條六款之約定條款外，甲
    方如因故不舉辦時：：其結帳辦法按：：」，惟本件既屬第十四條第六款上訴人
    無法取得土地使用權利之情事，自無第八條第七款約定之適用，應無疑義。被上
    訴人援引第八條第七款之規定主張，殊非可採。又上訴人依契約第十四條第六款
    拒絕給付報酬，係合法行使契約之權利，被上訴人所辯有悖誠信原則，且以損害
    被上訴人為主要目的云云，洵屬無據。
七、綜上所述，上訴人依契約請求被上訴人給付報酬一千六百三十五萬五千七百五十
    七元及遲延利息，洵屬無據，不應准許。原審為上訴人敗訴之判決，即無不合。
    上訴意旨指摘原判決不當，求予廢棄，自無理由，其上訴應予駁回。
八、兩造其餘攻擊防禦方法及其他未經援用之證據，經斟酌後，認已無礙本院前述認
    定，無一一論述之必要，併予敘明。
九、據上論結，本件上訴為有理由，依民事訴訟法第四百五十條、第七十八條，判決
    如主文。
中      華      民      國    九十二    年      七      月    二十九    日
                              民事第十七庭
                                    審判長  法  官  鄭  雅  萍
                                            法  官  吳  謀  焰
                                            法  官  游  婷  麟
右正本係照原本作成。
如不服本判決，應於收受送達後二十日內向本院提出上訴書狀，其未表明上訴理由者
，應於提出上訴後二十日內向本院補提理由書狀（均須按他造當事人之人數附繕本）
上訴時應提出委任律師或具有律師資格之人之委任狀；委任有律師資格者，另應附具
律師及格證書及釋明委任人與受任人有民事訴訟法第四百六十六條之一第一項但書或
第二項（詳附註）所定關係之釋明文書影本。
中      華      民      國    九十二    年      七      月    三十一    日
                                            書記官  林  明  輝
附註：
民事訴訟法第四百六十六條之一（第一項、第二項）：
對於第二審判決上訴，上訴人應委任律師為訴訟代理人。但上訴人或其法定代理人具
有律師資格者，不在此限。
上訴人之配偶、三親等內之血親、二親等內之姻親，或上訴人為法人、中央或地方機
關時，其所屬專任人員具有律師資格並經法院認為適當者，亦得為第三審訴訟代理人
。


司法院資訊處製作；財團法人民間司法改革基金會備份。
